臺灣高等法院刑事判決　　　　　　　　　　　　　　九十三年度交上訴字第四四號
　　上　訴　人　臺灣臺北地方法院檢察署檢察官
　　上　訴　人
　　即　被　告　甲○○
　　選任辯護人　周建才律師
右上訴人因被告過失致死等案件，不服臺灣臺北地方法院九十二年度交訴字第一二一
號，中華民國九十三年一月二十九日第一審判決（起訴案號：臺灣臺北地方法院檢察
署九十二年度偵字第一八三九四號；併辦案號：九十二年度偵字第二０四六六號）提
起上訴，本院判決如左：
    主  文
上訴駁回。
    事  實
一、甲○○於民國九十二年八月二十三日中午十二時許，在台北市○○○路○段某處
    服用酒類，已達輕度協調功能降低而不能安全駕駛動力交通工具之程度，仍於酒
    後無照駕駛動力交通工具即車號六Ｄ—四四五七號自小貨車，沿台北市○○路第
    二車道北往南行駛，於同日下午一時五十分許，行經基隆路與汀州路之交岔路口
    ，原應注意車前狀況及兩車併行之間隔，並隨時採取必要之安全措施，且依當時
    天候晴、日間有自然光線、路面乾燥、無缺陷、無障礙物、視距良好等情，並無
    不能注意之情事，其竟因酒後注意及反應能力降低，疏未注意同向前方適有乙○
    ○騎乘車號ＱＴＯ—四三九號輕型機車搭載劉莉莉，行駛在同車道右側第一、二
    車道間之車道線附近，甲○○未注意該輕機車之動態，為閃避左方來車即貿然向
    右偏駛，不慎於超越該輕機車時與該車發生擦撞，致該輕機車倒地，乙○○因而
    受有左側肋骨骨折併血胸之傷害，劉莉莉則因頭胸部鈍性創傷導致多器官衰竭，
    延至同年月二十六日上午十時二十三分不治死亡。嗣警獲報到場處理，並對甲○
    ○施以酒測，測得其呼氣所含酒精濃度達每公升零點三九毫克。
二、案經乙○○、劉莉莉之夫丙○○訴由台北市政府警察局中正第二分局報告臺灣臺
    北地方法院檢察署檢察官偵查起訴及移送併案審理。
    理  由
一、訊據被告甲○○，對於在右揭時、地因服用酒類，不能安全駕駛動力交通工具而
    駕駛之犯罪事實坦承不諱，並有酒測單一紙在卷可稽（參偵字第一八三九四號卷
    第十頁）。按刑法第一百八十五條之三所規定服用酒類，不能安全駕駛動力交通
    工具而駕駛者，應負刑事責任，揆其立法目的本在藉抽象危險犯之犯罪構成要件
    ，以嚇阻酒後駕車者對道路交通安全之危害，本不以發生實害為必要。而所謂不
    能安全駕駛之認定，並無一定之數值可供界定，而係由法院以一般社會通念之客
    觀標準，足生公共危險時即足。目前行政機關所取締酒後駕車之參考標準，係依
    法務部於八十八年五月十日邀集司法院刑事廳、交通部、行政院衛生署、內政部
    警政署及中央警察大學等機關開會，所為凡呼氣酒精濃度逾每公升含零點五五毫
    克時，即屬不能安全駕駛之決議。上開會議決議本身固僅屬檢警取締酒後駕車之
    參考，尚無拘束法院之效力，惟以上開會議決議所採之標準，係參考美國、德國
    及日本等國家所進行之酒精濃度與精神狀態之測試實驗，亦即，各項實驗均發現
    凡呼氣中酒精濃度達每公升零點五五毫克時，就人之生理方面，已產生視覺反應
    遲鈍、影像不能集中、同時不能看清前方路況及車旁照後鏡等狀況，及駕駛能力
    已受有影響、肇事率已為一般人正常人之十倍之事實。被告於警方查獲時，測得
    其呼氣中酒精濃度雖僅有每公升零點三九毫克，惟被告為閃避左方來車向右偏駛
    之際，竟未能注意於右方車行狀況及兩車併行之間隔，顯見其因酒後反應及判斷
    能力下降，而駕車肇事致人死傷，足證其於酒後已達不能安全駕車之程度，而被
    告於酒後確有駕車之事實，業如前述，是以其於飲用酒類後，已達不能安全駕駛
    動力交通工具而仍然駕駛之犯行，堪予認定。
二、另訊據被告對於伊在右揭時、地酒後無照駕車之事實固不爭執，惟否認有過失致
    死及過失傷害犯行，辯稱：當天伊駕車沿基隆路第二車道北往南行駛欲上福和橋
    ，車行至基隆路、汀州路口時，因路口沒有淨空，內側車道之車輛向右偏駛，伊
    為閃避左方來車亦向右偏駛，然並未駛入右側慢車道，迨伊車駛過路口後，伊自
    右側照後鏡發現有人車倒在馬路上，伊旋即將車向右停靠下車幫忙，伊車行進間
    未察覺任何異狀，無法確定告訴人乙○○之機車是否遭伊車擦撞倒地；事發當日
    伊所駕駛之車輛為中國勵合股份有限公司（以下簡稱勵合公司）所有，當天因公
    司負責送貨之司機黃啟瑞請假，伊被指派駕駛該車去送貨，然駕車送貨並非伊在
    該公司負責之業務云云。經查：
    (一)被告於八十六年十一月十三日考領小型車職業駕駛執照，嗣該駕照遭註銷，期
      間自九十二年三月四日起至九十三年三月三日止，有台北市監理處九十二年十
      一月七日北市監北字第○九二六九一六三八○○號函及交通部公路總局台北區
      監理所九十二年十月三十一日北監車字第○九二○○○三一○一九號函附卷可
      佐。按道路交通安全規則第五十條第一項前段規定「汽車駕駛執照為駕駛汽車
      之許可憑證」，是駕駛執照被註銷，在處分期間即無許可駕駛汽車之憑證，自
      不得駕駛車輛。被告於駕照註銷期間駕車，為無照駕駛，至屬明確。
    (二)告訴人乙○○及目擊本件事故發生經過之證人盧玉珍於原審均一致證稱：事發
      時告訴人乙○○之機車係行駛在肇事路段第一車道內，一路直行並未轉向。然
      證人盧玉珍亦稱：事發時其所騎乘之機車距一、二車道間車道線之距離約有一
      公尺，告訴人乙○○之機車與其同道行駛，在其左前方，兩車相距約有五十公
      分等語，則告訴人乙○○之機車距一、二車道間車道線之距離約有五十公分。
      然觀諸卷附現場圖及現場照片，本件事發後告訴人機車倒地遺留刮地痕之起始
      點在第二車道內，距一、二車道間車道線之距離各為零點三、零點四公尺，由
      是可知本件事故兩車發生擦撞之處，應係在第二車道內甚為靠近一、二車道間
      車道線處，告訴人乙○○及盧玉珍前開證言，應有誤認而不足採。又依據卷附
      道路交通事故調查報告表之記載（參偵字第二○四六六號卷第二十二頁），肇
      事路段繪有快慢車道分隔線，亦即肇事路段最外側車道（即第一車道）為慢車
      道，第二、三車道為快車道。按道路交通安全規則第九十九條第一項第二款規
      定：「機器腳踏車在已劃分快慢車道之道路，雙向道路得在最外側快車道及慢
      車道行駛」，是以在肇事路段，第一、二車道均可供機車行駛。被告空言爭執
      告訴人之機車不應行駛在快車道，難認有據。
    (三)被告雖稱當日伊駕車行經肇事地點，未察覺異狀，無法確定伊車是否確實擦撞
      告訴人乙○○之機車云云，惟以：
      1.告訴人乙○○於原審審理中明確證述：當天其騎乘機車附載劉莉莉沿基隆路
        往福和橋方向行駛，遭一輛從左後方過來的車輕微擦撞，該機車因而失控倒
        地；兩車擦撞時其看到旁邊有一部比較高的車子，事後該車停在路邊等語（
        參原審卷九十三年一月十五日審判筆錄），核與被告所陳：伊車行過肇事地
        點後，伊自照後鏡發現有機車倒地，伊旋即將車靠邊停放下車幫忙之伊車動
        態相符，且被告亦陳明：告訴人乙○○當日即指稱被告駕駛之自小貨車車尾
        掃到其騎乘之機車，由是可知被告所駕駛之自小貨車即為肇事車輛無疑。
      2.另證人盧玉珍於原審審理中到庭證稱：當日其騎乘機車沿基隆路往福和橋方
        向行駛在第一車道，在其左前方約三步距離處有另一台機車同向、同道行駛
        ，行進間餘光發現左後方有一輛自小貨車過來，該自小貨車有一點右偏往前
        方的機車開過去，其發現該自小貨車車尾很可能會帶到前方機車的車頭，即
        欲出聲喊叫前方機車向右閃避，然其尚未出聲，該自小貨車車斗右後車角及
        擦撞機車龍頭部位，使該機車失控倒地等語（參原審卷九十三年一月十五日
        審判筆錄），亦明確表明告訴人乙○○騎乘之機車，確實遭被告駕駛之自小
        貨車擦撞方才失控倒地。
      3.負責處理本件事故之警員楊福財亦於原審到庭證稱：當日其到場處理時，曾
        檢查雙方之車輛，被告駕駛之自小貨車在右側油箱及右後輪有新擦痕，油箱
        上的擦痕是由前向後，機車則在左側車身、左後視鏡、左踏板處、左引擎處
        有擦刮痕，左側踏板之痕跡可能是刮地也有可能是撞擊的痕跡，引擎處的痕
        跡並不是和路面摩擦造成的痕跡，是撞擊痕跡（參原審卷九十三年一月十五
        日審判筆錄），益證被告駕駛之自小貨車確實與告訴人乙○○所騎乘機車發
        生擦撞。
      4.綜上，足證被告所駕駛之自小貨車，確實即為擦撞告訴人乙○○所騎乘機車
        之肇事車輛。被告辯稱車行途中並未發現異狀，非無可能係該擦撞力道甚微
        ，且被告於酒後反應能力遲緩所致，伊所辯縱認屬實，亦不足做成有利被告
        之認定。至證人盧玉珍一再陳稱被告於事發之際從第二車道向右變換至第一
        車道，伊係於變換車道時不慎擦撞告訴人乙○○之機車，惟此為被告所否認
        ，辯稱：當日伊通過路口時因路口未淨空，伊為閃避左側來車方向右偏駛，
        且伊係為下車救助倒地之傷者，方將車靠邊停放，並非於事發之際變換車道
        等語。按肇事地點為基隆路過汀州街口，即將上福和橋處，被告一再陳稱伊
        本要上福和橋回新店，以該地道路狀況觀察，欲直行接行福和橋之被告，並
        無向右變換車道行駛慢車道之必要，是以被告辯稱：當日伊為閃避左方來車
        方向右偏駛一節，堪可採信。從而，本件事故係於被告自基隆路往南第二車
        道向右偏駛時，因伊未注意在同車道右側適有告訴人乙○○騎乘機車附載劉
        莉莉前行之動態，疏未與該機車保持安全間距，致伊所駕駛之自小貨車自後
        向前超越該機車時，不慎與該機車發生擦撞所致，堪予認定。
    (四)又告訴人乙○○因本件事故受有如事實欄所載之傷害，有三軍總醫院附設民眾
      診療服務處出具之診斷證明書附卷可參（參偵字第一八三九四號卷第四十六頁
      ）。被害人劉莉莉因本件事故受傷嚴重、大量出血，除有卷附照片顯示現場遺
      有血跡外，另經證人盧玉珍證述明確在卷（參偵字第一八三九四號卷第十七頁
      、原審卷九十三年一月十五日審判筆錄），復有三軍總醫院附設民眾診療服務
      處出具之診斷證明書清楚記載其傷勢為：「一頭部外傷合併腦挫傷，急性硬膜
      下出血及腦出血。二顱底骨骨折。三胸部挫傷，左胸多處肋骨骨折及左側氣血
      胸。四腹部頓挫傷。五左上臀挫傷。六兩側膝關節擦傷。七上唇撕裂傷」等項
      足憑（參相卷第二十三頁）。被害人劉莉莉因本件事故所致之頭胸部鈍性創傷
      引發多器官衰竭，延至九十二年八月二十六日上午十時二十三分死亡，業經臺
      灣臺北地方法院檢察署檢察官督同法醫師相驗無訛，有相驗屍體證明書、驗斷
      書、勘驗筆錄及相驗照片在卷足憑（參相卷第二十八頁、第二十九至三十四頁
      、第二十七頁；偵字第二○四六六號卷第六頁至十五頁）。被告空言辯稱當日
      擦撞輕微，不致造成死亡之嚴重後果；被害人劉莉莉之胸腹部鈍性傷是否本件
      車禍所致容有疑義各云云，要屬卸責之詞，均不足採。
    (五)再者，被告於事發當日係受指派，駕駛勵合公司所有之自小貨車外出送貨，迭
      據伊陳明在卷。被告先後於警訊時自稱：伊於事發之際在勵合公司擔任廠務（
      參偵字第一八三九四號卷第四頁警訊筆錄），嗣於九十二年八月二十七日、九
      月十八日接受檢察官訊問時分別表示：其在勵合公司擔任業務，事發當天司機
      請假，公司指派伊去送貨，平常去送貨一個月不會超過三次；其在勵合公司前
      二個月擔任業務，目前被調在工廠任現場主管並兼業務（參相卷第二十五頁背
      面訊問筆錄、偵字第一八三九四號卷第四十二頁訊問筆錄），均表明伊於事發
      時在勵合公司負責之業務範圍並不包括駕車送貨。證人即曾在勵合公司擔任司
      機之黃啟瑞亦到庭證稱：其在九十二年四月至八月間在勵合公司任職，四月至
      六月擔任現場人員，六月以後改任司機；車號六Ｄ—四四五七號自小貨車為勵
      合公司所有，僅供司機送貨使用，司機請假時公司會找外面的車或公司其他人
      去送貨；被告在勵合公司原任職司機，九十二年六月被調到基隆，九十二年八
      月又調回台北工廠擔任組裝人員等語（參原審卷九十三年一月十五日審判筆錄
      ），核與被告所述相符，堪可採信。由上雖可得知被告於事發當日係駕駛勵合
      公司所有之自小貨車外出送貨，然尚無由認定被告在勵合公司負責之業務內容
      包括駕車送貨一事。按刑法上所謂業務，係指個人基於其社會地位繼續反覆所
      執行之事務，其主要部分之業務固不待論，即為完成主要業務所附隨之準備工
      作與輔助事務，亦應包括在內，最高法院著有七十一年度台上字第一五五○號
      判例可資參酌。被告前雖在勵合公司任職負責駕車送貨之司機，然本件事發之
      際，被告已被調派他職，新職並非以駕車為主要或附隨業務，從而，被告抗辯
      伊並非以駕駛為業務之人，洵為有據，堪予採取。
三、按汽車駕駛人飲用酒類後其吐氣所含酒精濃度超過每公升零點二五毫克者，不得
    駕車；汽車行駛時，駕駛人應注意車前狀況及兩車併行之間隔並隨時採取必要之
    安全措施，道路交通安全規則第一百十四條第二款、第九十四條第三項分別定有
    明文，而依卷附道路交通事故調查報告表所示，事發當時天候晴、日間有自然光
    線、路面乾燥、無缺陷、無障礙物、視距良好，並無使被告不能注意遵循前開規
    定行車之情事，被告竟於酒後無照駕車上路，且疏未注意被害人劉莉莉及告訴人
    乙○○用路之動態，為閃避左方來車向右偏駛時，未與伊車右前方由告訴人乙○
    ○騎乘之機車保持安全車距，致於超越該機車時不慎與該機車發生擦撞而肇事，
    伊對本件事故之發生為有過失，至屬明確，且被告之過失犯行與被害人劉莉莉之
    死亡結果及告訴人乙○○因本件事故所受傷害間，具相當因果關係。綜上，本件
    罪證明確，被告之過失致死、過失傷害犯行洵堪認定。
四、被告於飲酒已達不能安全駕駛動力交通之程度後，仍駕車上路行駛，核其所為，
    係犯刑法第一百八十五條之三之醉態駕駛罪；另其酒醉且無照駕車肇事，致告訴
    人乙○○受傷、被害人劉莉莉死亡，係同時觸犯刑法第二百八十四條第一項前段
    之過失傷害罪及同法第二百七十六條第一項之過失致死罪，且均應依道路交通管
    理處罰條例第八十六條第一項規定遞予加重其刑。惟被告以一過失駕駛行為，同
    時觸犯過失傷害及過失致死罪，為想像競合犯，應依刑法第五十五條前段規定，
    從較重之過失致死罪處斷。公訴人認被告駕車肇事致人死傷之犯行應依同法第二
    百八十四條第二項前段之業務過失傷害罪及同法第二百七十六條第二項之業務過
    失致死罪論處，尚有未洽，惟起訴事實相同，依法變更起訴法條，併予敘明。被
    告所犯醉態駕駛及過失致死罪，犯意各別，構成要件互異，應予分論併罰。又被
    告於事發後乃至原審審理時均堅稱伊無法確定自己是否為本件肇事者，此觀之卷
    附交通事故談話紀錄表明確記載：「我車沿基隆路往南行駛第二車道綠燈直行，
    至肇事地點我見到我右側的後視鏡看見ＱＴＯ－四三九號輕機駕駛及附載人均倒
    地，我立刻將車停靠路旁下車查看。當時基隆路車輛很多，ＱＴＯ－四三九輕機
    行駛在與我車同車道的右方，在我車超越ＱＴＯ－四三九輕機後即看見該車摔倒
    ，我不清楚我車有無與ＱＴＯ－四三九發生撞擊，因為我並沒有感覺到或聽到撞
    擊聲」等語即明（參偵字第一八三九四號卷第十四頁），顯然被告於接受交通警
    察詢問時，並未向警方坦認其為本件肇事者，是以卷附自首調查表之記載（參偵
    字第二○四六六號卷第二十四頁），即難認與事實相符，亦即被告所為並未符合
    自首要件，尚難援引刑法第六十二條前段規定減輕其刑。
五、原審認被告罪證明確，適用刑法第一百八十五條之三、第二百七十六條第一項、
    第二百八十四條第一項前段、第五十五條前段、第五十一條第五款，道路交通管
    理處罰條例第八十六條第一項之規定，並審酌酒後駕車之危害及酒後不應駕車之
    觀念，已透過學校教育、政令宣導及各類媒體廣為介紹傳達各界週知多年，被告
    對於酒後不能駕車，及酒醉駕車之危險性，應有相當之認識，詎其明知飲酒致醉
    ，不能安全駕駛，猶駕車上路，顯心存僥倖，並乏尊重其他用路人生命、財產安
    全之觀念，駕駛態度甚為輕率，至屬可訾。另審酌被告之過失情節尚稱輕微，且
    於駕車肇事後並未逃離現場，配合員警接受調查，坦承部分犯行，犯後態度難謂
    不佳，惟迄未賠償受害人之損害等各項情狀，就其所犯各罪分別量處有期徒刑三
    月、八月，並定其應執行刑有期徒刑十月，其認事用法均無違誤，量刑亦稱允當
    ，被告上訴仍執陳詞否認犯罪，公訴人上訴認被告行為應構成業務過失致死罪，
    均無理由，應予駁回。
六、臺灣臺北地方法院檢察署檢察官移送併案辦理之九十二年度偵字第二○四六六號
    案件，與本件公訴案件乃同一事實，是於本件併予審理、判決，附此敘明。
據上論斷，應依刑事訴訟法第三百六十八條，判決如主文。
本案經檢察官周志榮到庭執行職務。
中　　　華　　　民　　　國　　九十三　　年　　　五　　　月　　 十二 　　日
    　　　　　　　　　　　　　臺灣高等法院刑事第二十一庭
                                  審判長法  官  葉  騰  瑞
                                        法  官  江  國  華
                                        法  官  莊  明  彰
右正本證明與原本無異。
過失致死部分如不服本判決，應於收受送達後十日內向本院提出上訴書狀，其未敘述
上訴之理由者並得於提起上訴後十日內向本院補提理由書（均須按他造當事人之人數
附繕本）。
其餘不得上訴。
                                        書記官  廖  逸  柔
中　　　華　　　民　　　國　　九十三　　年　　　五　　　月　　 十三 　　日
附錄：本案論罪科刑法條全文
中華民國刑法第一百八十五條之三
服用毒品、麻醉藥品、酒類或其他相類之物，不能安全駕駛動力交通工具
而駕駛者，處一年以下有期徒刑、拘役或三萬元以下罰金。
中華民國刑法第二百八十四條
(過失傷害罪)
因過失傷害人者，處六月以下有期徒刑、拘役或五百元以下罰金，致重傷
者，處一年以下有期徒刑、拘役或五百元以下罰金。
從事業務之人，因業務上之過失傷害人者，處一年以下有期徒刑、拘役或
一千元以下罰金，致重傷者，處三年以下有期徒刑、拘役或二千元以下罰
金。
